臺灣板橋地方法院刑事判決　　　　　　　　　　　　　九十二年度自字第三一二號
　　自　訴　人　丙○○
　　自訴代理人　周美玲　律師
　　被　　　告　甲○○
　　選任辯護人　馬金生　律師
右列被告因誹謗案件，經自訴人提起自訴，本院判決如左：
    主  文
甲○○無罪。
    理  由
一、自訴意旨略以：被告甲○○係亞諾美斯股份有限公司（下稱亞諾美斯公司）之負
    責人，自訴人丙○○曾任該公司總經理室特別助理兼任臺灣總店店長暨前兼任台
    中店店長，詎被告竟意圖散布於眾，於民國（下同）九十二年五、六月間，印製
    載稱自訴人分別於九十一年九月、九十二年一月至四月，在上開公司臺灣總店侵
    占門市營收款各新台幣（下同）十一萬元以上、二十一萬元以上、二十七萬元以
    上、三十七萬元以上、七萬元以上，及自訴人尚涉偽造文書、侵占自訴人銷售時
    未掃瞄條碼之商品、盜刷消費者信用卡云云之該公司廣告單約二十二萬份，利用
    夾報方式，在臺北縣市或臺中縣市發送，或置於臺灣總店及臺中分店之櫃臺處，
    供顧客自由取閱等方式，指摘足以毀損自訴人名譽之事，涉有刑法第三百十條第
    二項之加重誹謗罪嫌等語。
二、按言論自由為人民之基本權利，憲法第十一條有明文保障，國家應給予最大限度
    之維護，俾其實現自我、溝通意見、追求真理及監督各種政治或社會活動之功能
    得以發揮。然為兼顧對個人名譽、隱私及公共利益之保護，法律尚非不得對言論
    自由依其傳播方式為合理之限制。刑法第三百十條第一項及第二項誹謗罪即係保
    護個人法益而設，為防止妨礙他人之自由權利所必要，符合憲法第二十三條規定
    之意旨。至刑法第三百十條第三項前段以對誹謗之事，能證明其為真實者，不罰
    ，係針對言論內容與事實相符者之保障，並藉以限定刑罰權之範圍，非謂指摘或
    傳述誹謗事項之行為人，必須自行證明其言論內容確屬真實，始能免於刑責。惟
    行為人雖不能證明言論內容為真實，但依其所提證據資料，認為行為人有相當理
    由確信其為真實者，即不能以誹謗罪之刑責相繩，亦不得以此項規定而免除檢察
    官或自訴人於訴訟程序中，依法應負行為人故意毀損他人名譽之舉證責任，或法
    院發現其為真實之義務。依刑法第三百十一條第一款規定，善意發表言論，以保
    護合法之利益者，不罰，係法律就誹謗罪特設之阻卻違法事由，目的即在維護善
    意發表意見之自由。司法院大法官釋字第五○九號解釋文暨理由書意旨可資參見
    。準此以言，人民之言論自由非濫無範圍，刑法之誹謗罪要於調和言論自由與社
    會對特定人格者在社會生活地位評價之保護。而上述之善意者也，當指無非法攻
    訐他人之意思，亦即無誹謗他人名譽之意圖，且所為保護合法利益之言論，並未
    逾必要程度，合先敘明。
三、經查：
  (一)被告就其為亞諾美斯公司之負責人，自訴人曾任該公司總經理室特別助理兼任臺
    灣總店店長暨前兼任台中店店長，又被告於九十二年五、六月間印製載有自訴人
    分別於九十一年九月、九十二年一月至四月，在該公司臺灣總店侵占門市營收款
    各十一萬元以上、二十一萬元以上、二十七萬元以上、三十七萬元以上、七萬元
    以上，及自訴人尚涉偽造文書、侵占自訴人銷售時未掃瞄條碼之商品、盜刷消費
    者信用卡等內容之該公司廣告單約二十二萬份，利用夾報方式，在臺北縣市或臺
    中縣市發送，或置於臺灣總店及臺中分店之櫃臺處，供顧客自由取閱等事實，坦
    承不諱，並有前揭廣告乙份存卷可佐，故被告自承上情要與事實相符。
  (二)自訴人於自訴狀中業自承渠任職亞諾美斯公司期間，曾趁消費者至該公司門市消
    費，因店口停車不易，於付款消費後，不欲等待該公司簽發統一發票，即駕車離
    去之機會，而侵占未達三十萬元之公司營收款，又自訴人於九十二年四月二十六
    日簽具切結書予乙○○即該公司股東及被告，而該切結書並未載明侵占金額，自
    訴人由母親廖卓桂偕同分別於同月二十八日、同年五月七日，各以十萬元清償侵
    占款項，另同意以九十二年四月份薪資抵償部分侵占款項等節，是以，被告印製
    之廣告中指摘自訴人有侵占亞諾美斯公司門市營收款等語，即無不合。
  (三)容應究明者，厥為廣告上所載自訴人侵占金額是否有誤？自訴人是否涉有偽造文
    書、侵占該公司貨品及是否盜刷消費者信用卡？又該廣告內容是否該當於保護合
    法利益之善意言論？茲自訴人侵占之刑事案件，甫由臺灣板橋地方法院檢察署九
    十二年度發查字第二四六二號偵查中；而本院九十二年度重簡字第九八三號民事
    判決（九十三年五月五日宣示判決，尚未確定），則基於民事訴訟之舉證責任分
    配，以本件被告於該民事訴訟中，無法積極舉證其確有逾本件自訴人自認侵占數
    額外之侵權行為損害賠償請求權，故認定本件自訴人侵占款項數額為三十萬元，
    有該判決附卷可查。惟按，刑事訴訟法係採真實發現主義，審理事實之刑事法院
    ，應自行調查證據，以為事實之判斷，並不受民事判決之拘束，如當事人聲明之
    證據方法，與認定事實有重要關係，法院得予調查，並就其心證而為判斷，最高
    法院五十六年台上字第一一八號判例意旨可資參照。茲證人乙○○業於本院中結
    證：自訴人於九十一年中秋節起擔任伊之特別助理兼亞諾美斯公司台中店店長，
    然同年十一月間，該店電腦即發生二次不可思議之中毒現象，公司無其他拷貝資
    料可查考自訴人有無舞弊現象，伊因覺有異，乃於九十二年一月一日將自訴人調
    任總店店長，嗣因翁姓消費者反應及自訴人切結書坦承侵占，然自訴人仍不願在
    切結書上載明侵占時間、手法及侵占之確實數額，另於調閱保全錄影帶後，發現
    自訴人常滯留店內至清晨三、四點，據查自訴人之犯罪方式，略有未開發票及低
    開消費金額之方式，因金融機構不願協助提供消費者之刷卡資料，且自訴人之舞
    弊行為，以一般核對方式無法發覺，須營業帳簿、刷卡存根聯、發票及電腦資料
    相互校對始能知悉，縱係會計師亦得花費數月查核，故被告印製右述之廣告單，
    用作亞諾美斯公司向消費者致歉，併告知消費者自訴人有侵占情事，期待透過廣
    告所示贈品活動，俾消費者提供相關資訊，以確實瞭解自訴人犯罪情形，同業亦
    可從而避免受害，至於自訴人侵占之金額，查核帳務之會計師因亞諾美斯公司制
    度不健全及未落實盤點，是將無據可稽者，予以扣除，惟猶查悉自訴人經手而不
    相吻合之帳目達七十餘萬元，此外，核對亞諾美斯公司之進貨量高於銷貨量，二
    者差額之貨品已不翼而飛，就此自訴人涉嫌流貨情事，因同業與商家不願配合說
    明，故公司無法確定其數量等語綦詳。再者，本件亞諾美斯公司曾委請正業聯合
    會計師事務所會計師鄭文昌查核，該會計師就該公司編製之九十一年九月、九十
    二年一月至九十二年四月收銀人員舞弊損失金額計算表，會計師雖非依一般公認
    審計準則規劃並執行查核工作，然係就該公司提供之收銀櫃臺收款作業流程說明
    、損失金額計算表、交接簽收文件、刷卡存根聯及銷售明細表等資料予以加總、
    驗算、核對，並針對收款對帳流程評估其缺失與漏洞，以取得對於舞弊發生之可
    能性及損失金額之合理性表示意見之依據，而查悉該公司原來收款對帳流程存有
    明顯缺失，確有可能遭員工侵占現金而不能及時察覺，涉案員工可能舞弊之手法
    包括利用短、漏記銷貨交易方式造成收款（即現金加刷卡金額）大於銷貨記錄，
    再趁機抽走相當於該差額之現金，使收款與銷貨記錄維持相符，在顧客直接付現
    交易時，其舞弊損失甚難估算，蓋無紀錄可資核對，故該公司於計算損失金額時
    ，並未計入該損失，但於顧客以刷卡付款進行交易時，必留下顧客簽名之刷卡存
    根聯，經由比對刷卡存根與銷貨記錄之差異，即可發現舞弊極有可能存在，而刷
    卡存根聯與銷貨記錄之差異益屬推估損失金額之重要依據；依該公司既有資料進
    行核對與計算，推算該公司右述期間，收銀人員舞弊金額為七十萬八千零六十八
    元，有鄭文昌會計師九十二年十二月三十日查核報告書存卷可參。稽以本件自訴
    人於民事訴訟中自認侵占金額確定為三十萬元，然於本件刑事案件中卻執稱約三
    十萬元，而不及三十萬元，渠先後陳述顯有齟齬之處。準此以觀，自訴人自稱渠
    侵占之貨款未及三十萬元，即非無疑。
  (四)參以鄭文昌會計師係依現有之亞諾美斯收銀櫃臺收款作業流程說明、損失金額計
    算表、交接簽收文件、刷卡存根聯及銷售明細表，即可推估該公司九十一年九月
    、九十一年一月至九十一年四月各有十五筆、九十九筆、一百五十四筆、一百五
    十一筆、二十八筆之異常交易筆數，且分別受有二萬一千一百十六元、十六萬二
    千零十八元、二十二萬五千四百九十七元、二十四萬九千一百三十五元及五萬零
    三百零二元之損失金額，有在卷之會計師發現問題刷卡交易記錄可按，則依被告
    為非會計查核專業之人士，但另憑據其事業經營、進銷貨情形等可能情狀，而在
    廣告單上記載其自行推估自訴人於右開期間侵占之金額為十一萬元以上、二十一
    萬元以上、二十七萬元以上、三十七萬元以上、七萬元以上，顯非故意浮誇，以
    達貶抑自訴人人格之社會評價目的。尤以被告亦非具有終局確認犯罪事實權責之
    人，是無法錙珠無異地核算自訴人確定之侵占款項，則被告本於自訴人上述自認
    及切結書，而於廣告單上陳述自訴人侵占，並無反於真實，至關於所載自訴人侵
    占數額，固略有差池，但綜合觀之，自難遽謂被告即有誹謗之實質惡意。
  (五)被告另於廣告單上推測自訴人之侵占手法，或另有侵占未掃瞄商品條碼之貨品，
    抑或以含盜刷消費者信用卡之偽造文書方式為之云云，固無證據可稽，惟被告本
    於上述自訴人自認、賠償及本人暨會計師之查核等情，對於該部分指摘，亦屬合
    理之懷疑。況該廣告單上，被告對於其指摘，先以白底且不小於商品介紹文字大
    小之相同字體，於文字欄內提醒消費者，在該公司門市消費時，務必索取發票及
    對帳單，若該公司櫃臺人員未開立統一發票，經檢舉屬實，可獲獎金一千元；同
    欄其下之指摘文字，首開公司歉意，及請求愛護該公司之消費者繼續愛護支持後
    ，猶敘明已對自訴人犯嫌依法追究，且加註「未確認部分仍須再查」、「另其他
    月份及臺中店，仍繼續查察中」、「另是否盜刷消費者信用卡，須請求法院向發
    卡銀行調閱持卡人聯絡資料，查證後才能確認，在此鄭重向愛護本公司之消費者
    表達深沈歉意」等語，綜觀全般文義，被告確係出於保護其經營之亞諾美斯合法
    利益之意，期藉檢舉獎金誘因，激勵消費者提供線索，以查核自訴人整體犯行之
    功能，併在保護消費者之交易安全。
四、綜觀上述各情，顯見被告初無以攻訐自訴人名譽為唯一目的，基於利益衡量及客
    觀判斷，可信被告非無善意；又其保護合法利益之言論，且未逾必要程度。揆之
    首揭說明，被告之行為當屬不罰。
據上論斷，應依刑事訴訟法第三百四十三條、第三百零一條第一項，判決如主文。
中　　　華　　　民　　　國　　九十三　　年　　　五　　　月　　 十三 　　日
                              臺灣板橋地方法院刑事第十一庭
                                  審判長法官    談  虎
                                        法官    汪怡君
                                        法官    朱敏賢
右正本證明與原本無異
如不服本判決應於送達後十日內向本院提出上訴狀
                                      書記官    方蟾苓
中　　　華　　　民　　　國　　九十三　　年　　　五　　　月　　 十三 　　日
